【裁判字號】    97,消債更,726
【裁判日期】    971015
【裁判案由】    更生事件
【裁判全文】
臺灣板橋地方法院民事裁定           97年度消債更字第726號
聲  請  人  甲○○
上列當事人因消費者債務清理事件聲請更生，本院裁定如下：
    主  文
聲請駁回。
聲請費用由聲請人負擔。
    理  由
一、按債務人與金融機構協商成立者，不得聲請更生或清算，但
    因不可歸責於己之事由，致履行顯有重大困難者，不在此限
    ；本條例施行前，債務人依金融主管機關協調成立之中華民
    國銀行公會會員辦理消費金融案件無擔保債務協商機制與金
    融機構成立之協商，準用前項之規定，消費者債務清理條例
    第151 條第5 項、第6 項分別定有明文。再聲請更生或清算
    不合程式或不備其他要件者，法院應以裁定駁回之，但其情
    形可以補正者，法院應定期間先命補正，復為同條例第8 條
    所明定。依其立法理由可知，債務清償方案成立後，固由債
    務人按其條件履行，惟需於其後發生情事變更，在清償期間
    收入或收益不如預期，致該方案履行困難甚或履行不能，因
    不可歸責於己，始能聲請更生或清算。此項規定旨在避免債
    務人任意毀諾已成立之協商，濫用更生或清算之裁判上債務
    清理程序，蓋以債務清償方案係經當事人行使程序選擇權所
    為之債務清理契約，債務人應受該成立之協議所拘束。債務
    人既已與金融機構協商成立，如認該協商方案履行有其他不
    適當情形，自仍應再循協商途徑謀求解決。
二、本件聲請意旨略以：其有不能清償債務之情事，目前債務總
    金額為新台幣（下同）1,734,408 元，消費者債務清理條例
    施行前，曾依照中華民國銀行公會會員辦理消費金融案件無
    擔保債務協商機制，與其最大債權金融機構國泰世華商業銀
    行股份有限公司（下稱：國泰世華）成立協商，雙方約定聲
    請人自民國95年10月起，分108 期、利率6.00% ，每月10日
    以21,551元依比例清償其各項債務直至全部清償為止；然因
    聲請人為貨車司機，藉由每月向精益裝訂股份有限公司承攬
    貨物運送，論次計酬，按月結算，因此收入並無固定，時多
    時少，如以96年度每月平均收入35,233元計算，於扣除協商
    款項21,551元後，其每月僅餘13,682元可供運用，而其必須
    支付配偶陳淑媛及子女陳建華之基本生活費每人每月2,861
    元、健保費1,886 元、子女學費每月715 元及配偶名下房貸
    每月5,905 元、稅金等必要支出，顯已入不敷出，因此為履
    行還款協議，不得已向長子蕭耀騰求助，由其代為清償，惟
    因蕭耀騰之女蕭筑勻（95年6 月2 日生）日漸長大，生活開
    銷增加，且蕭耀騰於96年2 月間因購屋背負房貸，實無餘力
    再資助聲請人，其祇得四處向親友借貸履行債務，勉強支撐
    至96年9 月間，在借貸無門之窘境下終為毀諾，計還款10期
    總金額為215,510 元，其毀諾實具有不可歸責於己致履行顯
    有重大困難之事由；再估計其未來6 年總收入可為2,520,00
    0 元【計算式：35,000126 】，如扣除6 年總支出約2,
    161,368 元，計共可還358,632 元（約每月清償5,000 元）
    為其債務總金額的21% ，是請准更生之聲請，以利聲請人能
    獲再生之機會等語。
三、查聲請人曾參加中華民國銀行公會會員辦理消費金融案件無
    擔保債務協商機制，而與國泰世華成立協商乙節，業據其提
    出之銀行公會協議書、無擔保債務還款計畫表、聯合徵信中
    心債權人清冊、當事人綜合信用報告等在卷可稽，是聲請人
    向本院聲請更生，須符合「不可歸責於己致履行顯有重大困
    難之事由」之要件，方為適法。
四、經查：
（一）聲請人主張其因收入不穩定，於扣除生活必要支出，已入
      不敷出，且原有長子蕭耀騰可代為清償協商款，亦因伊購
      屋背負房貸，無法再為資助，而主張其毀諾具有不可歸責
      於己之事由等情，固據提出承攬作業收入證明書、精益裝
      訂股份有限公司開立之支票影本等件附卷可稽，然查，聲
      請人既於消費者債務清理（更生）申請可處分說明書中，
      自行載明其每月平均收入約35,000元，足見聲請人月收入
      雖不穩定，但該變動仍屬其可承受之範疇，尚不致於喪失
      履債之能力，況縱認其長子因負擔房屋貸款無法再為資助
      ，惟其長子是否買屋負擔房貸、增加支出，非屬聲請人可
      據為毀諾協商條件之事實，是前開債務清償方案既經聲請
      人選擇並採為清償之方式，即應受該協議之拘束，聲請人
      可否履行協商債務本核屬聲請人協商當時可得預見並據以
      評估之事實，是即難認其毀諾有不可歸責於己之事由。
（二）再觀諸聲請人95、96年度國稅局綜合所得稅各類所得資料
      清單，其年總收入所得並由294,600 元提昇至422,800 元
      ，平均每月約有35,233元之所得，即使扣除協商款項21,5
      51元，每月仍餘有13,682元可供運用，應不致使聲請人生
      難以履行債務之情事。又聲請人固自陳除維持生活之支出
      外，尚支付配偶陳淑媛名下之房地貸款，惟如聲請人因此
      致生無法履行協商條件，無異於將其收入用以清償他人之
      債權，而不履行本身之債務，此對其債權人而言自有顯失
      公平之情形，尚難謂其有不可歸責於己之事由。又聲請人
      倘認原協商條件難以履行，現銀行公會已就曾經參加95
      年度債務協商毀諾之債務人，提供「個別協商一致性方案
      」使能再進行協商，聲請人尚非不得與其債權人國泰世華
      等銀行，再次進行解決債務之商談，亦得經由個別債權銀
      行協商程序以求適當履債。
五、綜上所述，本件聲請人既無消費者債務清理條例第151 條第
    5 項但書所規定不可歸責於己之事由，其向本院聲請更生，
    應屬聲請之要件不備，且該欠缺又無從補正，依首揭條文之
    規定，自應駁回其更生之聲請，爰裁定如主文。
中    華    民    國    97    年    10    月    15    日
                  民事第三庭  法  官  邱靜琪
上為正本係照原本作成
如不服本裁定，應於裁定送達後10日內，以書狀向本院提出抗告
，並繳納抗告費新臺幣1千元
中    華    民    國    97    年    10    月    16    日
                              書記官  白俊傑


司法院資訊處製作；財團法人民間司法改革基金會備份。
